【裁判字號】    99,上易,1984
【裁判日期】    990928
【裁判案由】    傷害
【裁判全文】
臺灣高等法院刑事判決                99年度上易字第1984號
上  訴  人
即  被  告  丙○○
選任辯護人  周逸濱  律師
            李進成  律師
上  訴  人
即  被  告  甲○
上列上訴人因傷害案件，不服臺灣板橋地方法院99年度易字第15
31號，中華民國99年7 月16日第一審判決（起訴案號：臺灣板橋
地方法院檢察署99年度偵字第6586號），提起上訴，本院判決如
下：
    主  文
上訴駁回。
甲○、丙○○各緩刑貳年。
    事  實
一、緣丁○○與甲○、乙○○與丙○○分別為夫妻，各住在臺北
    縣土城市○○路265號國防部「居安一莊」退員宿舍5樓528
    、501 室。於民國98年12月5日7時30分許，丙○○、乙○○
    認為甲○將畚箕、掃帚放置在公用廚房，有礙衛生，遂持掃
    帚、畚箕前往丁○○、甲○所住528 室理論，丁○○聞言告
    以非其或甲○所為，然丙○○、乙○○不信，雙方遂發生口
    角衝突。嗣乙○○因認丁○○欲打丙○○，而抓住丁○○雙
    手制止（丁○○、乙○○涉犯傷害罪嫌部分，均經檢察官另
    為不起訴處分），丙○○見狀，竟基於傷害之犯意，持畚箕
    上之鋁棍毆打丁○○，而原在房間內睡覺之甲○因吵雜聲被
    吵醒走出房間查看時，因見丁○○遭乙○○抓住雙手並被丙○○毆打，遂上前奪下丙○○手中畚箕上之鋁棍，乃基於傷
    害之犯意，持上開鋁棍（起訴書誤載為木棍）欲朝丙○○毆
    打，惟因乙○○上前阻擋，而毆擊到乙○○之頭部，丙○○
    見狀，復另起傷害之犯意，至隔壁之公共廚房拿取做為門擋
    之大石頭，朝甲○方向丟擲，甲○遭砸中左手，甲○氣憤之
    餘，復另起傷害之犯意，拾起石頭朝丙○○方向扔回，砸中
    丙○○之額頭。丙○○上述傷害行為，致丁○○受有右臉擦
    傷1.5x0.2公分、甲○受有左手紅腫3x3公分之傷害；而甲○
    上述傷害行為，造成乙○○受有頭部外傷、疑似腦震盪（起
    訴書漏載「疑似」）及丙○○受有頭皮撕裂傷3.5 公分、右
    手挫傷之傷害。
二、案經丁○○、乙○○、甲○、丙○○分別訴由臺灣板橋地方
    法院檢察署檢察官偵查起訴。
    理  由
一、按被告以外之人於審判外之陳述，雖不符刑事訴訟法第159
    條之1 至第159 條之4 之規定，而經當事人於審判程序同意
    作為證據，法院審酌該言詞陳述或書面陳述作成時之情況，
    認為適當者，亦得為證據；當事人、代理人或辯護人於法院
    調查證據時，知有刑事訴訟法第159 條第1 項不得為證據之
    情形，而未於言詞辯論終結前聲明異議者，視為有前項之同
    意，刑事訴訟法第159 條之5 第1 項、第2 項定有明文。經
    查，本判決下列所引用之被告以外之人於審判外之陳述，檢
    察官、被告於本院言詞辯論終結前均未聲明異議，本院審酌
    上開證據資料製作時之情況，尚無違法不當及證明力明顯過
    低之瑕疵，亦認為以之作為證據應屬適當，故揆諸前開規定
    ，爰依刑事訴訟法第159 條之5 規定，認前揭證據資料均有
    證據能力。
二、訊據上訴人即被告甲○、丙○○於本院雖坦承雙方夫妻於上
    揭時間、地點，發生衝突因而受傷等情，但均以係正當防衛
    行為置辯。又被告甲○於原審雖辯稱：係丙○○夫妻到伊家
    ，毆打丁○○，由乙○○拉住丁○○讓丙○○打。伊當時在
    睡覺，出來看到，就把丙○○手推開，並沒有拿鋁棍打乙○○，也沒有拿石頭丟丙○○，是丙○○到公共廚房拿玻璃杯
    、碗、石頭丟伊，那顆石頭很大，是我們用來頂廚房門所用
    ；被告丙○○則辯稱：係甲○把畚箕放在炒菜的地方，伊和
    乙○○去甲○夫妻家，叫丁○○出來，問畚箕是不是甲○放
    的，丁○○就衝出來罵伊三字經，罵伊爛貨，是誰把畚箕放
    在那裡，伊說你問你老婆，丁○○就罵伊，還舉起手想要打
    伊，伊沒有打人，因為丁○○想要打伊，乙○○擋住他，甲○就衝出來拿畚箕上鋁棍打伊，但打到乙○○，伊有拿石頭
    丟甲○，但沒有丟到云云。
三、然查：
（一）被告甲○、丙○○在前揭時地互為傷害行為，並分別傷害
      乙○○、丁○○等情，業據(1)告訴人即被告丙○○在警詢
      時指稱：因甲○將垃圾筒放在煮菜的地方，伊老公乙○○
      於98年12月5日7時30分許，帶伊去甲○夫妻所居住之528
      室要跟他們問原因，丁○○就出來指著伊鼻子罵，乙○○
      就以手撥開丁○○的手要他不要這樣，後來甲○在房內看
      到這樣的情形，從528 室出來拿起門口的鋁棍朝乙○○打
      ，打了幾下後，又拿起地上的一塊石頭朝伊丟過來，伊額
      頭就被丟中等語；嗣在檢察官訊問時指稱：98年12月5日7
      時許，因甲○把掃帚放在我們廚房炒菜的地方，伊去敲門
      問丁○○、甲○這掃帚是不是他們的，丁○○衝出來就罵
      伊三字經，舉起手就打，乙○○把丁○○隔開，甲○就拿
      起鋁棍往乙○○的頭敲，甲○還把石頭丟過來丟到伊的頭
      等語；又(2)告訴人乙○○在檢察官訊問時指稱：甲○打伊
      頭部，導致伊頭部受傷等語；再告訴人丁○○在檢察官訊
      問時證稱：案發當天，伊在客廳看電視，丙○○來問掃帚
      是否我們放的，伊說不是，丙○○就罵「你這個王八蛋，
      不是你就是你老婆放的」，伊並沒有舉起手要打丙○○，
      是乙○○抱住伊，丙○○就用掃帚柄打伊等語；(3)另被告
      甲○在警詢時供稱：98年12月5日7時許，伊原本在睡覺，
      丙○○與乙○○跑來我們房門前，指著丁○○說我們把髒
      的衛生棉放在她平時煮飯的公共廚房，因不是我們放的，
      丁○○就跟她理論，伊因為被他們的吵雜聲吵醒走出房門
      查看，發現丁○○被乙○○抓著雙手，而丙○○拿畚箕上
      鋁棍打丁○○，伊把她手上的鋁棍搶過來，丙○○就開始
      拿東西丟向伊，但沒丟中，後來丙○○就拿了一顆石頭往
      伊丟過來，丟到伊左手，造成伊左手腫脹，伊就拿該石頭
      丟回去，但伊不知道有無丟到她，後來丙○○就跑回她的
      房間等語；在檢察官訊問時又供稱：伊那天睡起來後，看
      到丙○○、乙○○在打丁○○，伊就拿鋁棍要打丙○○，
      乙○○出來阻擋就打到乙○○的頭，丙○○先用石頭丟伊
      ，伊才撿起石頭丟她等語；(4)而被告丙○○在原審審理時
      亦不否認確有持扣案之石頭丟擲甲○等情。參以被告甲○
      在警詢、檢察官訊問時就經過情形詳為供述，並未就不利
      自己部分有明顯避重就輕情事，堪認被告甲○所述經過堪
      予採信。又告訴人甲○、丁○○因被告丙○○之傷害行為
      ，致丁○○受有右臉擦傷1.5x0.2 公分、甲○受有左手紅
      腫3x 3公分之傷害；另告訴人丙○○、乙○○因被告甲○
      之傷害行為，致乙○○受有頭部外傷、疑似腦震盪、丙○○受有頭皮撕裂傷3.5 公分、右手挫傷之傷害等情，此有
      聯合醫院和平院區出具之甲○、丁○○診斷證明書各1 紙
      、行政院衛生署雙和醫院出具之乙○○、丙○○診斷證明
      書各1紙、乙○○、丙○○之受傷照片5幀附卷足憑，復有
      扣案之石頭1顆、鋁棍1支足資佐證。參互以觀，堪認被告
      2 人確有為前揭傷害行為。
（二）按刑法第23條所稱正當防衛，須對現在不法侵害始得為之
      ，侵害若已過去，即無實施正當防衛行為可言，至於彼此
      互毆，又必以一方初無傷人行為，因排除對方不法侵害而
      加以還擊，始得以正當防衛論，若屬侵害發生後之報復行
      為，即非所謂正當防衛，此觀最高法院30年上字第1040號
      判例意旨甚明。被告甲○既供稱：伊發現丁○○被乙○○
      抓著雙手，而丙○○拿畚箕上鋁棍打丁○○，伊把她手上
      鋁棍搶過來，伊就拿鋁棍要打丙○○，乙○○出來阻擋就
      打到乙○○的頭，又伊係因丙○○先用石頭丟伊，伊才撿
      起石頭丟她等語，是被告甲○所實行者，均係事後報復行
      為，並無正當防衛可言，自不得阻卻違法。又被告丙○○
      既係對告訴人丁○○為主動攻擊行為，且於還擊被告甲○
      之過程中，所為丟擲石頭之行為，亦難認係屬單純對於現
      在不法侵害所為必要排除之反擊行為，而係另有傷害之犯
      意，亦無正當防衛可言。
（三）綜上，被告二人所辯，係事後避就之詞，不足採信。本件
      事證明確，被告二人前開傷害犯行，洵堪認定，均應依法
      論罪科刑。
四、核被告甲○、丙○○先後所為2 次傷害行為，均係犯刑法第
    277 條第1項之傷害罪。又被告甲○、丙○○先後分別所為2
    次傷害行為，對象不同，犯意個別，行為互異，均應予分論
    併罰。原審經審理結果，認被告2 人罪證明確，適用刑法第
    277條第1項、第41條第1項前段、第51條第6款，刑法施行法
    第1條之1第1項、第2項前段等規定，並審酌被告丙○○僅因
    懷疑甲○將畚箕、掃帚放置在公共廚房，竟上門質問甲○、
    丁○○，嗣持畚箕上鋁棍毆打丁○○，並持頗具危險性之石
    頭丟擲甲○；被告甲○因見丁○○遭乙○○抓住，並遭丙○○毆打，為報復還擊而毆擊乙○○之頭部，嗣因丙○○先丟
    擲石頭，始拿石頭還擊，兼衡酌被告二人犯罪之動機、目的
    、所造成對方之傷勢、犯後態度等一切情狀，暨斟酌告訴人
    乙○○雖受有頭部外傷，惟依診斷證明書之記載並未記載傷
    勢之面積大小，且於急診當日即出院，未見有後續治療之情
    形，足見傷勢非重，且診斷證明書亦僅記載「疑似」腦震盪
    等情，分別各量處被告甲○拘役40日（共2 罪），並定應執
    行刑為拘役75日；被告丙○○各處拘役30日、50日，並定其
    應執行刑為拘役75日；暨均諭知易科罰金之折算標準。復說
    明扣案之石頭1 顆及鋁棍1支，被告2人均否認為其等所有，
    且亦查無積極證據足資證明係被告2 人所有，該等物品復非
    屬違禁物，毋庸宣告沒收。核其認事用法俱無不當，量刑亦
    稱妥適。被告2 人上訴均無理由，應予駁回。末查，被告甲○、丙○○前均未曾因故意犯罪受有期徒刑以上之刑之宣告
    ，有臺灣高等法院被告前案紀錄表在卷可憑，其二人一時失
    慮致罹刑典，又已與告訴人達成民事和解，告訴人已表示不
    願追究等情，有和解書、撤回告訴狀在卷可稽，本院認被告
    2 人經此刑之宣告，當無再犯之虞，認以暫不執行為適當，
    均予以宣告緩刑2年，以啟自新。
據上論斷，應依刑事訴訟法第368 條，刑法第74條第1項第1款，
判決如主文。
本案經檢察官侯寬仁到庭執行職務。
中    華    民    國    99    年    9    月    28    日
                  刑事第二十四庭審判長法  官  李錦樑
                                      法  官  陳恒寬
                                      法  官  張惠立
以上正本證明與原本無異。
不得上訴。
                                      書記官  陳珮茹
中    華    民    國    99    年    9    月    28    日

司法院資訊處製作；財團法人民間司法改革基金會備份。
